【裁判字號】    97,交抗,936
【裁判日期】    970815
【裁判案由】    違反道路交通管理處罰條例
【裁判全文】
臺灣高等法院交通事件裁定             97年度交抗字第936號
抗  告  人  交通部公路總局臺北區監理所板橋監理站
異  議  人
即受處分人  甲○○
上列抗告人因受處分人違反道路交通管理處罰條例案件，不服臺
灣板橋地方法院，中華民國97年6 月20日所為裁定（97年度交聲
字第1387號），提起抗告，本院裁定如下：
    主  文
抗告駁回。
    理  由
一、原處分意旨略以：異議人甲○○於民國95年12月1 日22時45
    分許，騎乘CTA-180號重型機車，行經臺北縣永和市○○路○
    段182號前時，因飲酒致呼氣酒精濃度達每公升0.6毫克，經
    警攔檢，以其有「汽車駕駛人酒精濃度超過規定標準（0.55
    以上）」之違規製單舉發，而同一違規事實，雖業經臺灣板
    橋地方法院檢察署檢察官以95年度速偵字第1703號為緩起訴
    處分確定，惟依交通部95年7 月17日交路字第0950006986號
    函釋暨法務部行政罰諮詢小組第1 次會議紀錄結論之意旨，
    「緩起訴」本質屬附帶條件的「不起訴」處分，而依行政罰
    法第26條之規定：「一行為同時觸犯刑事法律及違反行政法
    上義務規定者，依刑事法律處罰之。但其行為應處以其他種
    類行政罰或得沒入之物而未經法院宣告沒收者，亦得裁處之
    。前項行為如經不起訴處分或為無罪、免訴、不受理、不付
    審理之裁判確定者，得依違反行政法上義務規定裁處之」，
    故而異議人上開酒醉駕車之行為，同時觸犯刑事法律及違反
    行政法上義務，於緩起訴處分確定後，參照上揭函示及會議
    結論意旨，仍得依違反道路交通管理處罰條例而加以處罰，
    原處分機關即交通部公路總局臺北區監理所板橋監理站於認
    定違規事實明確後，爰依道路交通管理處罰條例第35條第1
    項第1款、第24條第1項第2款之規定，裁處異議人新臺幣（
    下同）45000元之罰鍰，並吊扣駕照1年及施以道安講習等語
    。
二、受處分人異議意旨以：異議人即受處分人甲○○於95年12月
    1日22時45分許，騎乘CTA-180號重型機車，行經臺北縣永和
    市○○路○段182號前時，因飲酒致呼氣酒精濃度達每公升0.
    6 毫克，經警攔檢，並以其有「汽車駕駛人酒精濃度超過規
    定標準（0.55以上）」之違規製單舉發，然上開酒醉駕車之
    同一事實，業已經臺灣板橋地方法院檢察署檢察官以95年度
    速偵字第1703號為緩起訴處分，令異議人應於緩起訴處分確
    定後2個月內向財團法人陽光社會福利基金會支付6萬元，緩
    起訴期間為1 年，依照「一事不二罰」之法理，其不應再受
    到行政罰鍰之處罰，而如今原處分機關又針對同一事件據以
    裁罰，於法自有未合，對原處分有所不服，為此聲明異議等
    語。
三、原裁定以：
（一）按「汽車駕駛人，駕駛汽車經測試檢定有下列情形之一者
      ，處新臺幣一萬五千以上六萬元以下罰鍰，並當場移置保
      管該汽車及吊扣其駕駛執照一年；因而肇事致人受傷者，
      並吊扣其駕駛執照二年；致人重傷或死亡者，吊銷其駕駛
      執照，並不得再考領：一酒精濃度超過規定標準。二吸食
      毒品、迷幻藥、麻醉藥品及其相類似之管制藥品。」又汽
      車駕駛人，有第35條第1 項規定之情形者，應接受道路交
      通安全講習，道路交通管理處罰條例第35條第1 項、第24
      條第1項第2款分別定有明文。而汽車駕駛人飲用酒類或其
      他類似物後其吐氣所含酒精濃度超過每公升0.25毫克或血
      液中酒精濃度超過百分之0.05以上者，不得駕車，道路交
      通安全規則第114條第2款亦規定甚明。
（二）經查：
  １、異議人甲○○於95年12月1日22時45分許，騎乘CTA-180號
      重型機車，行經臺北縣永和市○○路○段182號前時，因飲
      酒致呼氣酒精濃度達每公升0.6 毫克，經警攔檢，並以其
      有「汽車駕駛人酒精濃度超過規定標準（0.55以上）」之
      違規製單舉發，而上開酒醉駕車之同一事實，並經臺灣板
      橋地方法院檢察署檢察官以95年度速偵字第1703號為緩起
      訴處分，令異議人應於緩起訴處分確定後2 個月內向財團
      法人陽光社會福利基金會支付6萬元，緩起訴期間為1年，
      而於97年1月5日期滿未經撤銷而確定，有臺北縣政府警察
      局北縣警交字第C000 00000號舉發違反道路交通管理事件
      通知單、臺灣板橋地方法院檢察署95年度速偵字第1703號
      緩起訴處分書在卷可稽，且為異議人所不爭執，異議人上
      開違規事實，堪以認定。
  ２、然依94年2月5日公布，95年2月5日施行之行政罰法第26條
      規定：「一行為同時觸犯刑事法律及違反行政法上義務規
      定者，依刑事法律處罰之。但其行為應處以其他種類行政
      罰或得沒入之物而未經法院宣告沒收者，亦得裁處之。前
      項行為如經不起訴處分或為無罪、免訴、不受理、不付審
      理之裁判確定者，得依違反行政法上義務規定裁處之。」
      所謂「一事不二罰」原則，探究其立法目的，無非以一行
      為同時觸犯刑事法律及違反行政法上義務規定時，由於刑
      罰與行政罰同屬不法行為之制裁，而刑罰之懲罰作用較強
      ，依刑事法律處罰即足資警惕，實無一事二罰再處行政罰
      之必要，但罰鍰以外之沒入或其他種類行政罰，因兼具維
      護公共秩序之作用，為達行政目的，行政機關仍得併予裁
      處。又此所稱「其他種類行政罰」，係指違反行政法上之
      義務應受「裁罰性」之「不利處分」而言，依行政罰法第
      2 條規定，應包括限制或禁止行為之吊扣證照處分及警告
      性之講習處分在內。至於刑事訴訟法第253條之1所指之緩
      起訴處分，係介於起訴與微罪職權不起訴間之緩衝設計，
      而在內容及要件上與依刑事訴訟法第252 條所為之不起訴
      處分均有所不同，又檢察官對被告為緩起訴處分時，依刑
      事訴訟法第253條之2第1 項規定對被告所為之指示及課予
      之負擔，雖非刑罰，但對被告多少都有財產減少及自由受
      限之影響，性質上可說是實質的制裁，且緩起訴制度雖以
      特別預防為優先考量，但在具體個案決定上，其實亦達到
      一般預防的作用及報應理念，基於一行為不二罰原則，被
      告既已就其行為受到實質之制裁，自不應因同一行為再受
      到國家的處罰。又「緩起訴」處分之最終雖使被告免於刑
      事訴追之效果，與「不起訴」處分之效果相同，但觀諸刑
      事訴訟法第253條之1第1 項係91年2月8日增訂，行政罰法
      係94年2月5日公布，而制定在後的行政罰法第26條第2 項
      僅臚列「不起訴處分或無罪、免訴、不受理、不付審理之
      裁判確定者」，而未將「緩起訴處分」納入，則此應係立
      法者有意排除，而非法律漏洞。故檢察官為緩起訴處分時
      如已對被告課予指示及負擔，應視為被告已依刑事法律受
      到處罰，則於緩起訴處分實質確定後，自不得再處以行政
      罰鍰。從而，汽車駕駛人之酒後駕車行為，經測試檢定酒
      精濃度超過規定標準時，其既違反道路交通管理處罰條例
      第35條第1項第1款所定之行政法上義務，同時又觸犯刑法
      第185條之3公共危險罪之刑事法律，則道路交通主管處罰
      機關除有上開行政罰法第26條第1 項但書規定，得處以其
      他種類行政罰之情形外，關於罰鍰部分，應依上開行政罰
      法第26條及道路交通管理處罰條例第10條規定，移送地方
      法院檢察署處理，於移送後，非有上開行政罰法第26條第
      2 項所定不起訴等事由，得依違反行政法上義務規定裁處
      者，即不得再依道路交通管理處罰條例第35條第1項第1款
      規定，裁處行為人罰鍰之行政罰。
  ３、至原處分機關雖另引交通部95年7月17日交路字第0950006
      986號函釋暨法務部行政罰諮詢小組第1次會議紀錄結論而
      謂「緩起訴」本質上屬「附條件之不起訴處分」，應有行
      政罰法第26條第2 項之適用等語。惟按法官依據法律獨立
      審判，憲法第80條定有明文，各機關依其職掌就有關法規
      為釋示之行政命令，法官於審判案件時，固可予以引用，
      但仍得依據法律，表示適當之不同見解，並不受其拘束；
      司法行政機關所發司法行政上之命令，如涉及審判上之法
      律見解，僅供法官參考，法官於審判案件時，亦不受其拘
      束（司法院大法官會議解釋釋字第216 號解釋意旨參照）
      ，是前開交通部函釋，僅得供法院參考，原審並不受其拘
      束。況行政罰法為行政法中關於行政罰之總則性規定，是
      道路交通管理處罰條例之行政罰亦須遵循行政罰法之規定
      ，其子法道路交通案件處理辦法之解釋及適用，更不得違
      反行政罰法之規定，併此敘明。
（三）綜上所述，異議人酒後駕車之違規行為既經檢察官緩起訴
      處分確定，異議人並已接受相當於刑法之處罰，原處分機
      關仍依道路交通管理處罰條例第35條第1項第1款規定，裁
      處異議人新臺幣45000 元之罰鍰，即有未恰，此部份應由
      本院予以撤銷，並另為不罰之諭知。又原處分機關另依道
      路交通管理處罰條例第35條第1項第1款、第24條第1項第2
      款之規定，裁處吊扣異議人駕駛執照一年及參加道安講習
      之其他種類行政裁罰部分，於法並無不合，異議人此部分
      之異議，為無理由，應予駁回，經核並無違誤。
四、原處分機關抗告意旨以：
（一）依交通部95年7 月17日交路字第0950006986號函示，法務
      部行政罰諮詢小組第1 次會議紀錄已明確結論「緩起訴者
      乃附帶條件的不起訴處分，亦即是不起訴的一種」在案，
      當依該部上開函釋結論及行政罰法第26條第2 項規定辦理
      ，則依行政罰法第26條第2 項規定，緩起訴乃依刑事訴訟
      法第253條之2第1 項規定對被告所為之指示即課予之負擔
      ，係一種特殊之處遇措施，並非刑罰，本案尚無行政罰法
      「一事不二罰」之適用。
（二）檢察官參酌刑事訴訟法第253條之1、第253條之2所列事項
      及公共利益之維護，認以緩起訴處分為適當，並同時命被
      告支付一定之金額予公益團體等，因該支付行為係為附條
      件之緩起訴處分，並非刑罰，且該緩起訴期間業已期滿，
      亦未經檢察官撤銷緩起訴，刑事訴追程序業經終結，核與
      前開行政罰法第26條所稱一事不二罰之要件不合（臺灣高
      等法院97年交抗字第693號裁定參照），受緩起訴人應不
      得援引上開行政罰法第26條之規定，主張就同一行為免受
      行政罰。
（三）依現行道路交通管理處罰條例第35條第8 項規定「前項汽
      車駕駛人，經裁判確定處以罰金低於本條例第92條第3 項
      所訂最低罰鍰基準規定者，應依本條例裁決繳納不足最低
      罰鍰之部分。」本案應處行政罰鍰新臺幣4萬5千元，原審
      以異議人已向公益團體支付6 萬元，已產生實質刑罰效果
      ，就罰鍰新臺幣4萬5千元部份撤銷，並為不罰之裁定，惟
      該支付行為非刑法所定刑罰之種類已如前述，並為原審所
      不爭執，則異議人仍需繳納本案依法應裁處之罰鍰。
五、惟依95年2月5日施行之行政罰法第26條規定：「一行為同時
    觸犯刑事法律及違反行政法上義務規定者，依刑事法律處罰
    之。但其行為應處以其他種類行政罰或得沒入之物而未經法
    院宣告沒收者，亦得裁處之。前項行為如經不起訴處分或為
    無罪、免訴、不受理、不付審理之裁判確定者，得依違反行
    政法上義務規定裁處之。」而依該條立法理由意旨，同時觸
    犯刑事法律及違反行政法上義務規定之行為，行政機關得否
    科以行政罰處罰，應以刑事訴追或審判程序終局結果而定。
    又緩起訴係認被告有犯罪嫌疑，但暫緩起訴，並得課被告一
    定之負擔或指示，屬刑事處罰性質，亦與不起訴處分係因犯
    罪嫌疑不足或其他原因，顯有不同，自與行政罰法第26條第
    2 項規定不符。倘經檢察官為緩起訴處分，行政機關應不得
    就同一行為，再為與刑罰相類之罰鍰處分。本件異議人於上
    開時地騎乘CTA-180號重型機車，行經臺北縣永和市○○路○
    段182號前時，因飲酒致呼氣酒精濃度達每公升0.6毫克，經
    警舉發「酒後駕車」違規之行為，業經臺灣板橋地方法院檢
    察署檢察官以95年度速偵字第1703號為緩起訴處分，令異議
    人應於緩起訴處分確定後2 個月內向財團法人陽光社會福利
    基金會支付6萬元，緩起訴期間為1年，及至97年1月5日期滿
    未經撤銷確定，已實質該當行政罰法第26條第1 項「依刑事
    法律」之處罰。原處分機關對異議人酒後駕車違規行為，除
    吊扣駕駛執照1 年及道安講習部分，仍得裁處外，就罰鍰部
    分，即不得再行裁罰，業據原裁定詳載理由依據。抗告人猶
    以交通部函文及緩起訴處分與行政罰法第26條規定要件不合
    ，指稱本件仍應裁處受處分人罰鍰，為無理由，應予駁回。
據上論結，應依道路交通案件處理辦法第26條，刑事訴訟法第41
2條，裁定如主文。
中    華    民    國    97    年    8     月    15    日
                  刑事第四庭審判長法  官  沈宜生
                                  法  官  周煙平
                                  法  官  陳國文
以上正本證明與原本無異。
不得再抗告。
                                  書記官  楊麗娟
中    華    民    國    97    年    8     月    15    日


司法院資訊處製作；財團法人民間司法改革基金會備份。
